臺灣高等法院刑事判決　　　　　　　　96年度上易字第1864號
上　訴　人
即　被　告　甲○○
上列上訴人因恐嚇案件，不服臺灣板橋地方法院96年度易字第44
4號，中華民國96年6月22日第一審判決（起訴案號：臺灣板橋地
方法院檢察署95年度偵緝字第2632號），提起上訴，本院判決如
下：
    主  文
原判決撤銷。
甲○○幫助犯恐嚇取財罪，處有期徒刑伍月，減為有期徒刑貳月
又拾伍日，如易科罰金，以銀元佰元即新台幣玖佰元折算壹日
。
    事  實
一、甲○○可預見一般人無故不自行申辦金融機構帳戶使用，反
    價購或其他方式取得他人申辦之金融機構帳戶使用，可能為
    遂行恐嚇取財之不法所有意圖，竟為貪圖小利，仍不違背其
    意，而基於幫助恐嚇取財之不確定故意，於民國95年4 月13
    日，以不詳之代價，在臺北縣、市某處，將其開立之中國信
    託商業銀行臺北市中山分行（前於84年11月2 日開戶）帳號
    000000000000號、聯邦商業銀行臺北市仁愛分行（於95年 4
    月13日開戶）帳號000000000000號等帳戶之存摺、金融卡及
    密碼，交付不詳之人，提供予恐嚇取財集團供作恐嚇他人匯
    款之人頭帳戶使用。嗣即有乙○○於同年月15日上午10時30
    分許，在嘉義縣中埔鄉住處，遭不詳之恐嚇取財集團成員以
    電話恫嚇稱「 我在跑路，需匯款跑路費新臺幣（下同）100
    萬元，我知道你全家人姓名及作息」等語，使其心生畏懼，
    因而分別於同日上午11時52分許、中午12時19分許，依指示
    至嘉義市之中國信託商業銀行、聯邦商業銀行等自動櫃員機
    ，各匯款12萬9千元（先後分為2萬6千元、3萬元、3萬元、3
    萬元、1萬3千元等5筆匯款）、13萬8千元（先後分為6萬5千
    元、1萬5千元、5萬8千元等 3筆匯款），至甲○○上開中國
    信託商業銀行、聯邦商業銀行等帳戶內，上開款項旋即遭該
    恐嚇取財集團成員提領一空。嗣因乙○○遭恐嚇取財後報警
    處理，經警將甲○○上開帳戶列為警示帳戶，循線調查，因
    而查悉上情。
二、案經臺北縣政府警察局板橋分局報請臺灣板橋地方法院檢察
    署檢察官偵查後聲請簡易判決處刑，原審法院認應適用通常
    程序審判。
    理  由
一、訊據上訴人即被告甲○○固不否認上開銀行帳戶均係其開立
    所有之事實，惟矢口否認其有上揭之幫助恐嚇取財犯行，於
    原審審理時辯稱：伊所有上開銀行帳戶之存摺、金融卡是分
    別遺失的，其中中國信託商業銀行帳戶之存摺係於94年11月
    間搬家時遺失的，聯邦商業銀行存摺則係於95年 6月間，伊
    放在包包裡，在台北縣土城市海山捷運站帶小孩去上廁所時
    ，連同包包一起遺落未帶走，本件係犯罪集團撿到伊上開帳
    戶存摺，利用伊上開帳戶存摺犯罪，非伊提供帳戶存摺、金
    融卡給犯罪集團使用等語。嗣於本院審理時辯稱：伊很迷糊
    ，常常掉錢，因伊常記不住，所以將密碼寫在金融卡後面，
    中國信託存摺伊於95年4、5月份帶出門時與整個皮包一起掉
    的，而聯邦銀行存摺等也是該次帶出去一起掉的，因伊認戶
    頭裡面沒有錢，所以沒有去掛失云云。
二、經查：
  (一)依被告於原審之上開所述，其上開二銀行帳戶存摺、金融卡
    既係於不同時地分別遺失，且時間相隔已將近有 8個月之久
    ，其後卻由同一犯罪集團取得供本件犯罪使用，被告上開所
    辯遺失之情云云，顯有違常情事理至為灼然，實已難令人採
    信。
  (二)又被告於原審簡易程序調查時曾稱：其上開中國信託商業銀
    行帳戶，係於80幾年間因在惠康超市上班所開戶的，使用至
    87年離職時，之後就沒有再使用過，其遺失該帳戶存摺後，
    未掛失也沒有申請補發存摺或變更印鑑；其上開聯邦商業銀
    行帳戶，則係於95年3月間，其去臺北市○○○路○段以琳書
    坊上班時開戶的，後來沒去上班，該帳戶存摺就放著沒用云
    云（見本院95年度簡字第6600號案卷95年12月27日訊問筆錄
    2頁）。惟查被告上開中國信託商業銀行帳戶係於84年11月2
    日開戶，開戶時只存入100元，其後僅於85年1月23日跨行轉
    出68元，之後迄95年 4月12日前之間，均無何其他交易，此
    有該銀行開戶及歷史交易查詢報表等資料附卷可稽，且查被
    告係於該帳戶開戶前之83年11月 2日即在惠康百貨公司有勞
    工保險投保資料，卻在該銀行帳戶開戶之日（即84年11月 2
    日）曾自惠康百貨公司退保勞工保險，迄同年月15日始在該
    公司繼續投保，此外被告在惠康百貨公司勞工保險最後退保
    之日期係於86年 7月24日，此均有被告勞工保險被保險人投
    保資料表在卷可按，核諸上開銀行交易明細、投保資料明細
    等資料，亦均與被告上開所辯述其上開中國信託商業銀行帳
    戶使用情節多有不符；況再據卷附被告上開中國信託商業銀
    行帳戶交易明細及印鑑卡所示，被告曾於95年 4月12日再行
    辦理該帳戶存摺補發及印鑑變更，此顯與被告上開所辯遺失
    該帳戶存摺後、未曾再辦理補發之情亦已有不合，而其後經
    原審於簡易程序調查時，再據上述銀行帳戶資料執以訊問被
    告，被告竟又翻異前詞改稱：其曾於95年6月去銀行申請補
    發云云（見原審上開訊問筆錄），前後陳述矛盾不一，益見
    被告上開所辯，顯均難採信。又依被告所述其既已不再使用
    該帳戶，且依其該帳戶交易明細所示，其該帳戶於補發存摺
    前、補發後至被害人乙○○於同年月15日被害匯款前，實際
    上亦均未做何交易使用，且於其申請補發存摺後第 4日即有
    犯罪集團使用其該帳戶，作為犯罪被害人匯款之人頭帳戶使
    用，亦堪認被告上開所辯遺失之情，顯不足採，其有將該帳
    戶交付犯罪集團使用應屬實無訛。
  (三)另查其上開聯邦銀行帳戶，係於95年4月13日存入100元新開
    戶，同日即將該 100元提領殆盡，之後至同年月15日被害人
    乙○○被害匯款前，被告於該帳戶均無任何交易，此有其該
    銀行帳戶開戶及交易明細等資料在卷可稽，核與其上述所辯
    開戶時間、用途、遺失存摺時間等情，顯均有不合，且依該
    帳戶上開交易明細所示，其開戶同日旋將存入之存款 100元
    提領一空，其開戶動機已顯有可疑，又於其開戶後第 3日，
    即有犯罪集團使用其該帳戶，作為犯罪被害人匯款之人頭帳
    戶使用，由此益見被告上開所辯遺失之情，應不足採，而其
    有將該帳戶提供犯罪集團使用，亦足堪認屬實無疑。
  (四)被告雖於本院審理時辯稱：伊很迷糊，常常掉錢，因伊常記
    不住，所以將密碼寫在金融卡後面，中國信託存摺伊於95年
    4、5月份帶出門時與整個皮包一起掉的，而聯邦銀行存摺等
    也是該次帶出去一起掉的，因伊認戶頭裡面沒有錢，所以沒
    有去掛失云云。惟此與其於原審所供：伊所有上開銀行帳戶
    之存摺、金融卡是分別遺失的，其中中國信託商業銀行帳戶
    之存摺係於94年11月間搬家時遺失的，聯邦商業銀行帳戶之
    存摺則係於95年 6月間，伊放在包包裡，在臺北縣土城市海
    山捷運站，帶小孩去上廁所時，連同包包一起遺落未帶走云
    云，明顯相悖，足認被告無法合理一致地說明伊所有中國信
    託商業銀行、聯邦商業銀行等帳戶何以流入恐嚇取財集團成
    員手中，所辯顯屬事後飾卸之詞，不足採信。
  (五)綜上所述諸情，參互印證，徵諸被告上開二銀行帳戶於申請
    補發存摺、變更印鑑或新開戶後，3至4日之短期間內，即由
    犯罪集團供作恐嚇他人匯款之人頭帳戶使用，而被告所辯先
    後遺失上開銀行帳戶，及至本院改稱同時遺失，亦均顯有瑕
    疵而不足採信，此外並有被害人乙○○於警詢之指述（上開
    被害人之陳述，未經被告於言詞辯論終結前聲明異議，依刑
    事訴訟法第159條之5規定均有證據能力）、被告上開二銀行
    開戶、交易明細等資料、被告勞工保險被保險人投保資料表
    等附卷可資佐證，堪認本件被告上開二銀行帳戶，應係被告
    交付提供予犯罪集團供作恐嚇他人匯款之人頭帳戶使用無訛
    。是本件事證已臻明確，被告上揭犯行洵堪認定，應予依法
    論科。
三、又本件被告行為後，刑法第33條第 5款（修正提高罰金最低
    額為新臺幣一千元以上，以百元計算之）、第41條第 1項（
    將易科罰金折算標準提高為「以新臺幣一千元、二千元或三
    千元折算一日」）等規定，業於95年7月1日生效施行，罰金
    罰鍰提高標準條例第 2條原易科罰金提高折算標準金額倍數
    規定，並於95年 4月28日配合修正刪除，同於95年7月1日生
    效施行，是經依同法第 2條規定綜合比較新舊法結果，被告
    本件所犯之罪，依修正後之上開規定處斷，並無較為有利，
    自仍應適用其行為時之舊法即修正前之刑法上開規定處斷。
    另刑法第30條（將條文明確修正為「幫助他人實行犯罪行為
    者，為幫助犯」，「從犯」用語改為「幫助犯」）規定，雖
    亦有於95年7月1日修正，惟其純為文字修正，無新舊法比較
    適用之問題，應依一般法律適用原則，適用裁判時法，附此
    敘明。是核本件被告上開所為，係犯刑法第30條、第 346條
    第 1項之幫助恐嚇取財罪。又被告係幫助他人犯罪，爰依刑
    法第30條第2項規定按正犯之刑減輕之。
四、原審以被告犯罪事證明確，予以論罪科刑，固非無見，惟查
    ：中華民國96年罪犯減刑條例，業於96年7月4日公布，同年
    月16日施行，被告所犯上開幫助恐嚇取財罪，犯罪時間在96
    年 4月24日以前，宣告刑未逾有期徒刑1年6月，合乎減刑條
    件，應予減刑，原審未及審酌及此，即有未合。被告上訴意
    旨仍執前詞否認犯罪，雖為無理由，惟原判決既有上開可議
    之處，仍屬不可維持，應由本院將原判決撤銷改判，爰審酌
    被告提供帳戶予犯罪集團使用，所為已影響社會正常交易安
    全，增加被害人尋求救濟之困難，並使犯罪之追查趨於複雜
    ，暨其素行、犯罪之動機、目的、手段、生活狀況、智識程
    度、所獲不法利益及犯罪後狡飾之態度等一切犯罪情狀，量
    處如主文第二項所示之刑，並依中華民國96年罪犯減刑條例
    第2條第1項第3款減為有期徒刑2月又15日，及諭知如易科罰
    金，以銀元300元即新台幣900元折算1日之折算標準。
據上論斷，應依刑事訴訟法第369條第1項前段、第364條、第299
條第1項前段，刑法第2條第1項前段、第30條、第346條第 1項、
中華民國96年罪犯減刑條例第2條第1項第3款、第7條、第 9條，
第41條第1項前段（修正前），罰金罰鍰提高標準條例第1條前段
、第2條（修正前），現行法規所定貨幣單位折算新臺幣條例第2
條，判決如主文。
本案經檢察官陳國鳴到庭執行職務。
中　　華　　民　　國　　96　　年　　11　　月　　13  　日
 　　      　　　 刑事第一庭審判長法　官  蔡長溪
                                  法　官  謝靜恒
                                  法　官  陳春秋
以上正本證明與原本無異。
如不服本判決，應於收受送達後十日內向本院提出上訴書狀，其
未敘述上訴之理由者並得於提起上訴後十日內向本院補提理由書
（均須按他造當事人之人數附繕本）。
                                  書記官  李家敏
中　　華　　民　　國　　96　　年　　11　　月　　14　　日
附錄：本案論罪科刑法條全文
附錄本案論罪科刑法條全文：
中華民國刑法第346條（單純恐嚇罪）
意圖為自己或第三人不法之所有，以恐嚇使人將本人或第三人之
物交付者，處6月以上5年以下有期徒刑，得併科 1千元以下罰金
。
以前項方法得財產上不法之利益，或使第三人得之者，亦同。
前二項之未遂犯罰之。
